臺灣高等法院刑事判決　　　　　　93年度重上更(三)字第25號
上　訴　人　乙○○
即　被　告
　　　　　　　　　　之二號
選任辯護人　黃景安律師
上列上訴人因強盜案件，不服臺灣板橋地方法院86年度訴字第22
88號，中華民國86年12月22日第一審判決（起訴案號：臺灣板橋
地方法院檢察署86年度偵字第7318號），提起上訴，本院判決後
，經最高法院第三次發回，本院判決如下：
    主  文
原判決撤銷。
乙○○無罪。
    理  由
一、公訴意旨略以：被告乙○○利用其任職新視波有線電視股份
    有限公司負責裝設有線電視設備之機會，得知客戶甲○○屋
    內情狀，竟意圖為自己不法之所有，於民國（下同）八十六
    年三月二十二日下午二時四十分許，面戴口罩，侵入甲○○
    臺北縣永和市○○路一０四巷一八號三樓住處（侵入住宅部
    分未據告訴），並持己有之紅色刀柄水果刀乙把，喝令甲○
    ○不得聲張，隨即押持甲○○進入臥室，命甲○○趴俯於床
    上，再以自備之膠帶綑綁甲○○手、腳，致使甲○○不能抗
    拒，繼而搜尋臥室內財物，並從臥室梳妝台上取得新臺幣（
    下同）一千五百元得逞，旋甲○○趁乙○○至其他房間找尋
    財物之際，奮力掙脫逃出，至客廳呼喊救命，乙○○聞聲趕
    出，欲阻止甲○○，於拉扯中，前開水果刀劃傷甲○○左拇
    指，並造成甲○○左姆指挫傷、上嘴唇、頸部挫傷（傷害部
    分未據告訴），乙○○為恐事跡敗露，乃奪門逃逸，因一時
    情急而其強盜所得之一千五百元掉落於客廳地上。嗣於八十
    六年三月二十四日下午四時三十分許，在臺北縣永和市○○
    路一０四巷八號前，為甲○○發覺報警查獲，並在乙○○臺
    北縣中和市○○街四九六巷三三弄八號三樓乙○○住處，扣
    得口罩一件、水果刀一把、休閒服乙件等情，因認被告乙○
    ○涉有懲治盜匪條例第五條第一項第一款罪嫌。
二、按犯罪事實應依證據認定之，無證據不得推定其犯罪事實，
    刑事訴訟法第一百五十四條第二項定有明文。又認定犯罪事
    實所憑之證據，雖不以直接證據為限，間接證據亦包括在內
    ，然而無論直接或間接證據，其為訴訟上之證明，須於通常
    一般之人均不致有所懷疑，而得確信其為真實之程度者，始
    得據為有罪之認定，倘其證明尚未達到此一程度，而有合理
    之懷疑存在時，事實審法院在心證上無從為有罪之確信，自
    應為無罪之判決（參見最高法院七十六年度台上字第四九八
    六號判例意旨）。
三、上訴人即被告乙○○經合法傳喚，未於審判期日到場，據其
    以前於偵、審中之辯解，對其於案發時任職新視波電視公司
    ，並曾兩度至被害人甲○○家中裝設有線電視線路等事實固
    不諱言，惟堅決否認有前開強盜犯行，辯稱案發當日其休假
    ，中午曾外出，於下午一時許返家，即未曾外出，並未至甲
    ○○家中強盜財物等語。本件公訴人認被告涉有前開罪嫌，
    係以被害人甲○○之指述、在被告住處查獲扣案之口罩、休
    閒服、紅色刀柄水果刀，及法務部調查局對被告之測謊鑑定
    為其論據。惟查：
  (1)被害人於刑事訴訟程序中，因與被告立於相對之地位，是其
    陳述須無瑕疵可指，且就其他方面調查又與事實相符者，始
    得採為判決之基礎。本案被害人甲○○於警訊、偵查、及歷
    次審理中，雖然始終堅決指認被告即係至其家中持刀強盜之
    歹徒，然查被害人甲○○於案發當日報案時指稱：「歹徒帶
    兇器（水果刀）、戴口罩（白色棉質）、身高約一百六十八
    公分，體壯、操閩南語（類似南部人）、留短髮、上身穿米
    黃色休閒服（質料類似網狀交叉型）、暗色西裝褲、因戴口
    罩故面像並不能看十分清楚，年紀為二十幾歲年輕人。」（
    偵查卷第八頁反面），嗣於第二次警訊時亦為相同之供述（
    偵查卷第十頁反面），可見被害人於案發當時並未能看清歹
    徒之長相，亦未能依據歹徒之體型、口音、背影指稱歹徒係
    熟識或曾見過有印象之人；而被害人係於案發二日後行經永
    和市○○路一０四巷八號前，適見被告在該處裝設第四台，
    認被告之體型、身材與歹徒一樣，而報警查獲被告（偵查卷
    第十一頁、原審卷第二十四頁）。然被告於案發前之八十六
    年二月十九日及三月二日曾兩度至被害人家中裝設及修理第
    四台，業據被害人供明在卷（偵查卷第十一頁反面、上更(三)
    卷第五十三頁），自應對被告留有相當印象，即使犯案歹徒
    因戴口罩無法看清全部面貌，然仍應可由歹徒之眼部、體型
    、舉止、口音等，辨識是否曾經接觸過之人，然被害人於案
    發當時並未表示曾見過歹徒或有任何印象，則其於事後僅以
    背影、身材、口音等指認被告係犯案歹徒，其指認及記憶是
    否確屬真實無誤，即非全然無疑。
  (2)警方雖在被告住處房間內查扣得口罩、水果刀、及休閒服等
    物，被害人並指稱該等物品為被告犯案時所穿戴及使用之作
    案工具。然查被害人甲○○於警訊時指稱：歹徒於強盜時，
    持折疊式水果刀，紅色刀柄，單刃利尖型，刀刃長約十五公
    分，留短髮，著米黃色休閒（質料類似網狀交叉型）等語綦
    詳（見偵查卷第八頁反面）。然扣押之水果刀，雖為紅色刀
    柄，但非可折疊式，有扣案之水果刀乙把及照片影本可憑（
    原審卷第八十八頁），與被害人在警訊中指稱係可折疊式之
    水果刀顯不相符，且該水果刀之刀身形狀與被害人在原審所
    繪製之水果刀形狀亦不盡相同（原審卷第二十六頁）；又被
    告所有經扣案之休閒服，係藍、淺藍、白、黃等顏色之橫形
    條紋相間，條紋色彩甚為鮮明，且由稍遠距離觀察，間雜之
    藍、黃色條尤其明顯，似無誤認為全部均為米黃色之可能，
    有警方拍攝之照片可稽（偵查卷第十四頁），亦與被害人所
    供歹徒穿著之米黃色休閒服不同。至於被害人事後雖指稱扣
    案之水果刀及休閒服即係被告犯案時所用及穿著之物品，然
    而扣案之水果刀及休閒服與被害人最初之指述均有明顯不符
    ，已如前述，而被害人係於事後遇見被告後，主觀上懷疑認
    定被告為犯案歹徒而報警並扣得前開物品交其指認，故被害
    人在主觀上亦認為該等物品與犯案歹徒所穿著、使用者相同
    ，自極有可能，故被害人事後關於扣案水果刀、休閒服部分
    之指認是否正確無訛，仍有可疑。另查扣案之白色口罩係被
    告之母所有，業據證人即被告之母曾金志證述屬實（原審卷
    第五十三頁），證人即承辦警員林添武亦證稱：查扣當時被
    告曾表示水果刀及口罩均係其母親所有等語（原審卷第六十
    九頁反面、第七十頁），核與被告辯解相符，況且白色口罩
    為坊間常見之用品，非具有個別特徵之物，另該口罩紗布面
    經以吸收抑制法檢測ABO式血型，未測得任何抗原，有內政
    部警政署刑事警察局86年4月3日刑醫字第21951號鑑驗書可
    按（偵查卷第二十三頁），無法證明被告曾戴用該口罩，故
    自不足僅憑在被告住處查扣得之白色口罩資為不利於被告之
    犯罪證據。
  (3)被害人甲○○指稱歹徒持水果刀，於拉扯中，劃傷其左拇指
    ，並造成左拇指挫傷、上嘴唇、頸部挫破傷等傷害，並提出
    診斷書為證（見偵查卷第十五頁）。然而扣案之水果刀、休
    閒服經以Ｏ－ＴＯＬＩＤＩＮＥ血跡檢測法檢測，均呈陰性
    反應，未發現任何可疑斑跡，無法與被害人血跡進行比對，
    有內政部警政署刑事警察局86年4月3日刑醫字第21951號鑑
    驗書可按（偵查卷第二十三頁）。另因被告供稱扣案之休閒
    服及水果刀查扣前均曾清洗，故本院就經清洗後之物品有無
    其他檢測方法可能檢測出血跡反應向有關鑑定機關查詢後，
    據內政部警政署刑事警察局函覆稱「無法研判」（上更(三)字
    卷第二十頁），法務部調查局則函覆略以：以水果刀為例，
    可用小支棉花棒擦拭或以小刀片刮取刀柄與刀刃接縫處（水
    果刀經水洗後，此處往往仍有少量血跡殘留），再以
    Benzidine試劑檢測是否為血跡，其餘物品則可以Luminol試
    劑血跡噴檢法標定物體經清洗後之血跡殘留範圍（該試劑對
    血跡敏感度為五百萬分之一），再以Benzidine 試劑檢測可
    疑處，以便確認為血跡等語（上更(三)字第十七頁）；本院遂
    再將扣案水果刀、休閒服、及被害人血跡棒囑託法務部調查
    局鑑定，鑑定結果為「一、送驗水果刀一把及休閒服一件經
    以Luminol 試劑血跡螢光檢驗法檢測，水果刀在刀尖及刀柄
    中間部位呈陽性反應、休閒服呈陰性反應。二、惟水果刀血
    跡含量過少，無法檢出DNA型別，無法與甲○○DNA進行比對
    。」，有該局93年4 月9 日調科肆字第09300141910 號鑑定
    通知書可稽（上更(三)字卷第二十三頁）。故由此鑑定方法亦
    不能證明扣案之水果刀及休閒服確係犯案歹徒所穿著及使用
    之物品。
  (4)案發後，被害人甲○○雖提出歹徒強盜時捆綁其手腳之膠帶
    ，及歹徒接觸過之信封、皮包、小紙盒、小塑膠袋等五件物
    品交予警方查扣（偵查卷第三十頁），但經內政部警政署刑
    事警察局各依其性質以氰丙烯酸酯法、羅單明染料法、寧海
    德林法及粉末法處理結果，均未顯現可資比對之指紋，亦有
    內政部警政署刑事警察局86年5月13日刑紋字第30227號函可
    按（偵查卷第三十四頁），自亦無法憑此資為不利於被告之
    犯罪證據。再查被害人雖陳稱：在警局時，警員曾令被告以
    台語發音，被告聲音細細的，其聽聲音結果與到其家中歹徒
    一模一樣等語（原審卷第二十四頁反面、第二十五頁），然
    而被告係出生於緬甸，就讀華語學校，會說少許閩南語，帶
    有緬甸腔等情，業經被告供明在卷，另被告之出生地確為緬
    甸，復有法務部戶役政連結作業系統之個人基本資料可憑（
    上更(三)字卷第十二頁），而被害人最初於警訊中指稱歹徒操
    閩南語，類似南部人（偵查卷第八頁反面），此外並未表明
    歹徒口音有何特徵，且被告事前既曾兩度至被害人家中裝設
    及修理第四台，已如前述，則倘若被告口音及音質特殊，被
    害人似應對歹徒之特殊口音留有相當印象，然被害人案發初
    始對此部分並無特別之描述，則其事後關於被告口音與歹徒
    口音相同部分之指認，是否正確無訛，有無記憶錯誤之可能
    ，自有合理可疑，仍無法資為不利於被告之論據。
  (5)被告於偵查中經法務部調查局實施測謊結果，就(一)其未曾搶
    他人金錢；(二)其未搶甲○○之金錢；(三)案發時未在場。等問
    題，經測試均呈情緒波動之反應，應係說謊，有該局八十六
    年八月七日（八六）第00000000號鑑定通知書可按
    。然查測謊鑑定，須形式上符合測謊基本要件，且必實質上
    符合待證事實需求，始生測謊實體價值之判斷而定得否賦予
    證明力，如未加區分測謊證據之屬性，即逕認其具有證據能
    力，與證據法則自屬有違。故測謊程序形式要件之檢驗，如
    ：須受測人同意配合、依賴施測人員之技術與經驗、測謊儀
    器須良好且運作正常、受測人身心及意識狀態須正常等項，
    茍測謊程序形式上之要件有所欠缺，即足以動搖測謊整體結
    構而影響測謊結果之實質。而上開測謊鑑定通知書僅記載鑑
    驗方法：控制問題法、混合問題法、緊張高點法。至就被告
    受測時是否同意進行測謊及其當時身心狀態、意識如何，施
    測人是否具備專業訓練資格，施測過程中上訴人對題組發問
    時反應之圖型紀錄，測謊儀器運作情形及施測環境有無干擾
    等之鑑定經過事項，俱未記載，公訴人亦未就該等情形如何
    予以查明，則上開測謊鑑驗程序之基本要件是否全無瑕疵，
    非無疑義，已不容遽資為犯罪證據。再者測謊鑑定結果僅具
    有補充性之證據能力，本案被害人關於被告之指述、及扣案
    物品之鑑定結果，均不足資為不利於被告之犯罪證據，已如
    前述，則前開測謊鑑定結果，亦不能據為不利於被告之犯罪
    補強證據。
  (6)其餘證人即承辦警員朱紫平、武金木、林添武在原審中關於
    被害人報案、及至被害人家中所見、至被告家中臨檢查扣扣
    案物品經過等證言（原審卷第五十一頁、五十二頁、第六十
    九頁反面至第七十頁），與被告有無前開強盜犯行之證明，
    並無必然之關聯性，自均不足資為犯罪證據。
  (7)綜上所述，本案被害人關於被告之指述，並無足夠之補強證
    據足以證明確與事實相符，全案仍有合理懷疑存在，自屬不
    能證明被告犯罪。
四、原判決未就全案事證詳為審酌，遽行對被告論科，自非允洽
    ，被告提起上訴，否認犯罪，為有理由，應由本院將原判決
    撤銷，另為被告無罪之諭知。
五、被告經合法傳喚，無正當理由不到庭，爰不待其陳述，逕行
    判決。
據上論斷，應依刑事訴訟法第三百六十九條第一項前段、第三百
六十四條、第三百零一條第一項、第三百七十一條，判決如主文
。
本案經檢察官劉家芳到庭執行職務。
中　　華　　民　　國　　94　　年　　1 　　月　　31　　日
　　　　　　　　　刑事第二十二庭審判長法　官  黃瑞華
　　　　　　　　　　　　　　　　　　  法　官  王淑滿
　　　　　　　　　　　　　　　　　　  法　官  宋  祺
以上正本證明與原本無異。
如不服本判決，應於收受送達後十日內向本院提出上訴書狀，其
未敘述上訴之理由者並得於提起上訴後十日內向本院補提理由書
（均須按他造當事人之人數附繕本）。
                                      書記官  蔡慧娟
中　　華　　民　　國　　94　　年　　1 　　月　　31　　日
